臺灣板橋地方法院民事裁定　　　　　 99年度消債聲字第211號
聲　請　人
即　債務人　賴麗豔原名賴明玉.
代　理　人　朱麗真律師
相　對　人
即　債權人　國泰人壽保險股份有限公司
法定代理人　張發得
相　對　人
即　債權人　中國信託商業銀行股份有限公司
法定代理人　辜濂松
相　對　人
即　債權人　國泰世華商業銀行股份有限公司
法定代理人　汪國華
代　理　人　謝明璁
相　對　人
即　債權人　渣打國際商業銀行股份有限公司
法定代理人　曾璟璇
相　對　人
即　債權人　聯邦商業銀行股份有限公司
法定代理人　李憲章
代　理　人　陳偉介
相　對　人
即　債權人　萬泰商業銀行股份有限公司
法定代理人　盧正昕
相　對　人
即　債權人　台新國際商業銀行股份有限公司
法定代理人　吳清文
相　對　人
即　債權人　安泰商業銀行股份有限公司
法定代理人　齊百邁
相　對　人
即　債權人　臺灣銀行股份有限公司
法定代理人　張明道
代　理　人　王淵源
複　代理人　許　麻
相　對　人
即　債權人　新北市政府稅捐稽徵處
法定代理人　許慈美
相　對　人
即　債權人　威鎮江山公寓大廈管理委員會
法定代理人　鄭玉琴
相　對　人
即　債權人　澳商澳盛銀行集團股份有限公司台北分公司
法定代理人　經天瑞
相　對　人
即　債權人　慶豐商業銀行股份有限公司
法定代理人　黃世惠
相　對　人
即　債權人　玉山商業銀行股份有限公司
法定代理人　曾國烈
代　理　人　林玉惠
相　對　人
即　債權人　大眾商業銀行股份有限公司
法定代理人　陳建平
上列債務人因消費者債務清理事件，聲請免責，本院裁定如下：
    主  文
債務人賴麗豔不免責。
    理  由
一、按債務人有下列各款情形之一者，法院應為不免責之裁定，
    但債務人證明經普通債權人全體同意者，不在此限：一、於
    七年內曾依破產法或本條例規定受免責。二、隱匿、毀損應
    屬清算財團之財產，或為其他不利於債權人之處分；三、捏
    造債務或承認不真實之債務；四、因浪費、賭博或其他投機
    行為，致財產顯然減少或負擔過重之債務，而生開始清算之
    原因；五、於清算聲請前一年內，已有清算之原因，而隱瞞
    其事實，使他人與之為交易致生損害；六、明知已有清算原
    因之事實，非基於本人之義務，而以特別利於債權人中之一
    人或數人為目的，提供擔保或消滅債務；七、隱匿、毀棄、
    偽造或變造帳簿或其他會計文件之全部或一部，致其財產之
    狀況不真確；八、故意於財產及收入狀況說明書為不實之記
    載，或有其他故意違反本條例所定義務之行為，消費者債務
    清理條例（下稱消債條例）第134 條定有明文。又消費者債
    務清理制度並非在使債務人恣意消費所造成之債務，轉嫁予
    債權人負擔，債務人免責制度，應在鼓勵勤勞誠實之債務人
    ，而非縱容債務人奢侈浪費，倘債務人於聲請清算前之相當
    期間內，利用信用金融之機會，恣意為非屬通常生活所需之
    鉅額消費或作奢侈性、浪費性之消費，而不在意日後履行返
    還之能力，反而算計消債條例中之免責制度，濫用清算程序
    以規避其應負擔之償還責任，自與消債條例之立法本旨有違
    。
二、本件聲請人即債務人聲請消費者債務清理事件，前經本院於
    民國97年12月16日以97年度消債清字第72號裁定開始清算程
    序，嗣於99年9 月7 日本院司法事務官以債務人之財產不敷
    清償消債條例第108 條所定費用及債務為由裁定終止清算程
    序確定，經本院分別於99年12月17日、100 年1 月24日通知
    全體無擔保債權人、債務人對債務人聲請免責表示意見，除
    新北市政府稅捐稽徵處表示無意見外，其他所有債權人均具
    狀表示不同意債務人免責，債務人則迄未表示意見，其等意
    見如下：
  (一)大眾商業銀行股份有限公司（下稱大眾銀行）表示：自債務
    人消費明細可知，債務人以信用卡於92年4 月代償中華商業
    銀行欠款新臺幣（下同）47,000元，92年4 月代償安泰商業
    銀行欠款23,000元，92年8 月家樂福消費5,989 元，92年9
    月、10月分別於凱芫國際股份有限公司消費19,380元、6,00
    0 元，92年12月TESCO 特易購消費2,346 元，93年4 月衣蝶
    桃園店消費1,980 元等多筆消費，而債務人在每月剩餘金額
    微薄之狀況下，消極面理應減少開支，量入為出，且明知銀
    行所發行之信用卡、現金卡，均收取一定程度之利息，實不
    宜輕率舉債或有先用了再說之心態；詎債務人未衡量自身是
    否有充分償債能力而持續使用信用卡、現金卡，其消費性質
    顯非一般通常生活之必要，請鈞院依消債條例第134 條第4
    款規定裁定不予免責等語。
  (二)台新國際商業銀行股份有限公司（下稱台新銀行）表示：依
    債務人之信用卡交易明細、現金卡提領明細，其於94年間，
    多次到百貨公司進行消費，消費數額均達數千至萬元之譜，
    亦密集借貸大筆資金，顯逾一般人生活水準，又非屬通常生
    活所必需，且債務人雖於負債期間持續償還債務，然其每月
    花費金額皆超過其自陳之每月收入2 萬元，顯見債務人於負
    債情況未改善之情況下，猶未能節制自身消費，請鈞院依消
    債條例第134 條第4 款規定裁定不予免責等語。
  (三)安泰商業銀行股份有限公司表示：債務人於本行信用卡，消
    費紀錄多於「德安生活百貨」、「遠百企業股份有限公司」
    、「大亞百貨股份有限公司」、「太平洋百貨雙和店」、「
    新光三越百貨股份有限公司」消費，已符合消債條例第134
    條第4 款之不免責規定，請鈞院裁定其不予免責等語。
  (四)玉山商業銀行股份有限公司表示（下稱玉山銀行）：債務人
    信用卡消費為預借現金之過度消費，實無免責之理等語。
  (五)萬泰商業銀行股份有限公司（下稱萬泰銀行）表示：債務人
    於94年4 月間因購買總價為103,680 元高島牌運動器材，並
    以此向本行辦理分期購貨貸款，然此器材非日常生活所必需
    。又債務人之信用卡於92年5 月開始刷卡消費，其消費明細
    不乏有凱莞國際股份有限公司、大葉高島屋、遠東百貨公司
    等，並曾於93年2 月清償完畢，復於同年當月繼續刷卡消費
    ，其消費明細有凱莞國際股份有限公司、瑞鴻國際電腦股份
    有限公司消費2 萬元，燦坤3C消費10,310元、詩特美容用品
    坊消費9,000 元，並於95年3 月短時間內於加油站及汽車修
    護廠刷卡有45,382元之譜，期間均以循環信用方式繳款，嗣
    即參加銀行債務協商機制，顯見債務人有支出大於收入之情
    形，其行為顯為奢侈浪費所致無疑，請鈞院裁定債務人不予
    免責等語。
  (六)國泰世華商業銀行股份有限公司表示：依債務人於本行信用
    卡消費明細資料得知，主要有遠百企業（21,520元、1,200
    元、2,720 元、1,872 元…）、京華城消費5,696 元、全國
    電子（2,000 元、14,690元）、大亞百貨1,685 元、普陀山
    佛教文物5,706 元、全家福鞋業2,182 元、德安生活百貨1,
    500 元、多筆且密集國壽保險費用（3,037 元、4,741 元、
    2,541 元、3,037 元、2,204 元…）、國泰世華大額通信貸
    款21萬元等，觀債務人之消費狀況，顯非屬生活所需之消費
    款項，又於93年3 月向本行辦理大額貸款21萬元，足顯債務
    人之消費狀況有浪費及負擔過重債務等情，符合消債條例第
    134 條第4 款情形應裁定不予免責等語。
  (七)臺灣銀行股份有限公司表示：債務人積欠之債務型態除就學
    貸款連帶保證債務1 筆外，其餘皆為信用卡消費款及消費性
    貸款，顯見其係為滿足個人物慾而消費，生活極盡奢靡，又
    債務人於鈞院裁定開始清算程序（誤載更生程序）後，有薪
    資所得，請鈞院依消債條例第133 條、第134 條第4 款裁定
    其不予免責等語。
  (八)玉山商業銀行股份有限公司（下稱玉山銀行）表示：債務人
    信用卡消費為預借現金之過度消費，實無免責理由等語。
  (九)澳商澳盛銀行集團股份有限公司台北分公司表示：債務人積
    欠本行款項係因使用本行信用卡於93年10月、94年6 月、95
    年2 月辦理借貸123,000 元、2 萬元、38,000元，並非實際
    購買日常所需物品之消費欠款，實有消債條例第134 條第4
    款之情事，請鈞院裁定不予免責等語。
  (十)聯邦商業銀行股份有限公司（下稱聯邦商銀）表示：債務人
    於91年12月使用債權人核發之信用卡起，多用於百貨公司，
    購置服飾化妝品，並與凱芫國際股份有限公司有多筆大額消
    費，其餘消費亦多屬休閒娛樂內容，另亦於92年10月、94年
    1 月、94年2 月各有預借現金總額共58,000元，實有消債條
    例第134 條第4 款之情事，請鈞院裁定不予免責等語。
  (十一)渣打國際商業銀行股份有限公司（下稱渣打國際商銀）表示
    ：依債務人之信用卡消費明細，其於94年10月25日預借現金
    2 萬元，顯見已無法以現金支應生活開支，其後仍多次以本
    行卡於非屬維持基本生活所必需之商店消費，實有消債條例
    第134 條第4 款之情事，請鈞院裁定不予免責等語。
  (十二)中國信託商業銀行股份有限公司（下稱中國信託銀行）表示
    ：債務人欠款係密集現金卡提領、信用卡預借現金、通信貸
    款、百貨公司、美人魚坊、佛教文物，高額且密集之凱芫國
    際、電腦、保險、旅行社等消費所致，實有消債條例第134
    條第4 款之情事，並請鈞院查察債務人是否有同條例第133
    條之情事，請裁定債務人不予免責等語。
三、經查：
  (一)債務人自97年10月起因消化道出血就診，醫師囑言不宜粗重
    工作，宜持續門診追蹤治療，已離職在家休養，有民事陳報
    (二)狀、馬偕紀念醫院乙種診斷證明書、醫療單據在卷可稽（
    見本院97年度消債清字第72號卷第279 頁至第284 頁），足
    認其於法院裁定開始清算程序後（即97年12月16日）已無固
    定收入，不符合消債條例第133 條應為不免責裁定之要件。
  (二)另依前開債權人之陳報，債務人分別於94年6 月、8 月至11
    月間向台新銀行預借現金3 萬元、6 萬元、4 萬元、4 萬元
    、3 萬元（見本院卷第33頁）；94年3 月間向玉山銀行預借
    現金63,086元（見本院卷第47頁）；分別於94年1 月、2 月
    間向聯邦商銀預借現金各2 萬元（見本院卷第97頁）；於94
    年10月間向渣打國際商銀預借現金2 萬元（見本院卷第104
    頁），可知債務人於上開期間每月預借現金之金額，不僅逾
    債務人聲請清算前2 年平均每月最低生活必要費用9,540 元
    【計算式：（9,210 ×5 ）＋（9,509 ×12）＋（9,829 ×
    7 ）÷24=9,540（元以下四捨五入）】，其於94年3 月、6
    月、8 月至11月間之刷卡金額，更較債務人聲請清算前2 年
    所陳報之每月必要支出費用22,500元為高，有財產及收入狀
    況說明書在卷可稽（見前揭卷第6 至第7 頁），足認其消費
    金額明顯逾越一般家庭生活之所需。再觀諸債權人大眾銀行
    、台新銀行、玉山銀行、萬泰銀行、渣打國際商銀、中國信
    託銀行所提債務人之信用卡消費明細，債務人分別於92年3
    月、5 月、8 月間向凱莞國際股份有限公司刷卡消費25,000
    元、15,000元、27,047元（見本院卷第25頁、第51頁、第95
    頁、第117 頁），於93年6 月間於瑞鴻國際電腦股份有限公
    司刷卡消費共39,000元（見本院卷第53頁反面、第124 頁）
    ，於94年7 月間於太平洋崇光百貨股份有限公司刷卡消費共
    32,580元（見本院卷第32頁），惟債務人聲請清算前2 年每
    月收入平均為22,833元【計算式：548,000 ÷24=22,833 （
    元以下四捨五入）】，有財產及收入狀況說明書在卷可稽（
    見前揭卷第6 頁），其上開消費行為之消費額度，不但與其
    每月收入不相當，且非日常生活必要支出，而有奢靡消費之
    情事，是債權人認債務人有高度道德風險之虞，並非無據，
    堪認債務人應有消債條例第134 條第4 款「因浪費、賭博或
    其他投機行為，致財產顯然減少或負擔過重之債務，而生開
    始清算之原因」之情事存在，應屬無疑。
四、綜上所述，債務人有消債條例第134 條第4 款所規定不免責
    之事由存在，自應不免責，爰裁定如主文。
中    華    民    國   100    年    3     月    9     日
                  民事第一庭    法  官  高文淵
以上正本證明與原本無異。
如不服本裁定應於送達後10日內向本院提出抗告狀，並繳納抗告
費新臺幣1,000 元。
中    華    民    國   100    年    3     月    9     日
                                書記官  黃瀅螢